臺灣高等法院民事判決　　　　　　　　　 100年度再字第13號
再 審原 告　林國雄
訴訟代理人　張堂歆律師
再 審被 告　黃江明
　　　　　　黃秀蘭
　　　　　　黃文和
　　　　　　黃文城
　　　　　　黃秀暇
　　　　　　黃文德
　　　　　　黃立賢
　　　　　　黃立湧
　　　　　　黃仟玫
　　　　　　黃淑娟
　　　　　　黃淑惠
　　　　　　黃傑良
　　　　　　陳梅雀
訴訟代理人　李文傑律師
　　　　　　彭首席律師
上列當事人間給付報酬事件，再審原告對於中華民國99年11月16
日本院99年度上字第114號確定判決提起再審，本院於民國100年
6月14日言詞辯論終結，判決如下：
    主  文
再審之訴駁回。
再審訴訟費用由再審原告負擔。
    事實及理由
一、再審原告本於民事訴訟法第496條第1項第1 款、第13款之再
    審事由提起再審之訴，主張：(一)本院99年度上字第114 號判
    決（下稱原確定判決）認定再審被告之被繼承人黃海與再審
    原告間於民國89年1 月間簽訂之委任契約書（下稱系爭契約
    書）雖未定有委任期間，惟再審原告已確定不能完成委任事
    務，黃海因而於94年10月7 日致函再審原告表示終止系爭契
    約，業據再審被告提出存證信函為證（指黃文宗於94年10月
    7 日以黃海代理人名義寄發之新竹武昌街郵局第2274號存證
    信函，下稱系爭存證信函），再審原告即無依系爭契約書第
    2條之約定，請求再審被告給付報酬之可言。惟黃海自94年6
    月30日起罹患重度肢障，經臺灣新竹地方法院（下稱新竹地
    院）95年度禁字第25號裁定（下稱系爭禁治產裁定）宣告為
    禁治產人，並選任黃江明為黃海之監護人，是黃海本人已無
    法自為意思表示，亦無從委任黃文宗為代理人，則黃文宗於
    94年10月7 日以黃海代理人名義寄發之系爭存證信函，自不
    生任何法律上效力。原確定判決漏未斟酌黃海當時有無意思
    表示能力，自屬判決理由矛盾不備之違背法令，並有民事訴
    訟法第496條第1項第13款所定當事人發現可受較有利裁判未
    經斟酌之證物或得使用該證物之再審事由。(二)又坐落新竹市
    ○○段1小段189之11地號土地（下稱系爭土地）應有部分1/
    2 ，原屬黃海所有，黃海於95年11月30日死亡，其繼承人黃
    江明、黃文德、黃文雄、黃文和、黃文宗、黃文城、黃秀暇
    及黃秀蘭等8 人，業已簽立分割繼承協議書，協議由黃江明
    繼承系爭土地，並由黃江明聲明承受訴訟，原確定判決應以
    黃江明1 人為對造當事人，竟將再審被告均列為對造當事人
    ，即屬判決違背法令。(三)又原確定判決漏未斟酌黃海曾出售
    系爭土地予再審原告之重要事實及證據，亦未曉諭或自行查
    明黃海當時出售系爭土地之價金，即逕依再審被告抗辯：雙
    方約定再審原告應討回被佔用之系爭土地，或以徵收價格即
    按公告土地現值加4 成賠償等語及參酌再審原告受黃海委任
    處理之事務，既係討回被佔用之系爭土地或爭取賠償金，則
    雙方所約定爭取之賠償金額，自應與系爭土地之市價或至少
    與徵收價格相當，始符常情，顯已違證據法則及有判決理由
    不備之違背法令事由。(四)原確定判決對於證人林金仙在原第
    一審法院所為：「…大約3、4年前，我聽我哥哥（即再審原
    告）及黃文宗跟我說，政府好像要賠償或補償一些錢給黃海
    ，但是詳細金額我不清楚，我跟我哥哥說，既然有賠償或補
    償就要趕快辦，我哥哥說是你先生（指黃文宗）不願意辦，
    他認為金額太少…」之證詞，認證人林金仙為再審原告之胞
    妹，再審原告曾應允將60%報酬之其中10%，分予林金仙及其
    夫婿黃文宗，是證人林金仙就再審原告完成委任事務乙事，
    具有利害關係，難期其為真實之證言，而不予採信。惟證人
    林金仙之證詞屬實，又無其他明確證據可證有其證述為虛偽
    ，原確定判決就林金仙證稱系爭契約有約定報酬成數部分之
    證詞，認為可採；就林金仙證稱再審原告完成委任事務部分
    之證詞，則認不可採，有違調查證據認定事實應遵守之法則
    ，而有判決違背法令情形。(五)原確定判決以再審被告否認再
    審原告主張黃海前曾擬以200 萬元出售系爭土地予林木生，
    僅因林木生發現土地登記謄本記載新竹市政府就系爭土地有
    使用權，故不願買受。且再審原告提出之買賣契約書未經雙
    方簽名蓋章。雖再審原告聲請傳訊林木生為證，原確定判決
    認無論林木生到場為若何之證言，均不足據為有利於再審原
    告之認定，未予傳訊證人林木生，逕認定黃海並未同意以20
    0 萬元出售系爭土地予林木生。惟原確定判決法院置再審被
    告僅表示不知情之事實不顧，逕認定再審被告否認再審原告
    之主張，復漏未斟酌林金仙曾於第一審時為有利於再審原告
    之證述，又未傳訊林木生為證或另行曉諭再審原告提出其他
    證據，即逕行上開認定。原確定判決顯有違證據法則，及有
    不適用法規之違背法令事由。(六)又系爭契約第5 條並未特別
    約定須俟再審原告確能完成委任事務，始得依該契約第2 條
    約定請求報酬，原確定判決逕認定再審原告依系爭契約第5
    條約定請求給付報酬權利，須以確定能完成委任事務為限，
    卻因黃海任意終止契約，致再審原告無從依系爭契約第2 條
    約定請求報酬，恣意增加系爭契約所無之限制，又未載明其
    認定之理由，原確定判決自有判決理由不備之違法。是原確
    定判決有民事訴訟法第496條第1項第1 款適用法規顯有錯誤
    ，及同條項第13款當事人發現可受較有利裁判未經斟酌證物
    之再審事由，聲明求為：(一)原確定判決廢棄。(二)再審被告在
    前訴訟程序之上訴駁回。
二、再審被告則以：黃海生前即就系爭土地相關事宜，授權由黃
    文宗代為處理，就系爭契約終止，黃文宗係有權代理，即使
    為無權代理，並非當然無效，僅係效力未定，經本人事後追
    認即有效。無權代理人嗣後繼承本人權利，本於同一法理，
    得類推適用民法第118條第2項規定。縱未類推，關於財產權
    之意思表示，並非具有一身專屬性而得為繼承標的。是黃海
    身故後，終止契約之意思表示經再審被告追認，即生效力，
    原確定判決縱未於判決理由中詳予論述，與判決結果亦不生
    影響，並無違背法令之虞。又再審原告偽本於系爭契約及繼
    承法則，向再審被告請求報酬，與系爭土地實際上由何人分
    割繼承取得無涉，再審被告均未拋棄繼承，是再審原告主張
    系爭土地係由黃江明繼承，原確定判決僅須將黃江明列為當
    事人即可，應有誤會。復系爭契約確係以取回系爭土地，或
    以系爭土地公告現值加4 成計算賠償金為契約內容，且係以
    取回土地，或取得賠償金為再審原告取得報酬條件，原確定
    判決認事用法並無違誤。縱認再審原告主張系爭契約未以公
    告現值加4 成為條件乙節屬實，亦非屬新事實新證據，不得
    據為再審理由，原確定判決未予有利再審原告之認定，並無
    違背證據、論理或經驗法則。又證人林金仙證稱報酬成數，
    與是否完成受委任事務，二者並無不可分割之關係，證人林
    金仙或出於臆測，或基於得取得一定利益之利害關係，傾向
    再審原告有利立場為證言，或對事件過程不甚了解，又再審
    被告認金額過低，係因補償條件本不符合系爭契約委任目的
    ，與證人林金仙證詞是否虛偽可採無關，原確定判決不採證
    人林金仙證詞之理由，已予論述，並未違反證據法則。又再
    審原告所提出之黃海與林木生間不動產買賣契約書，再審被
    告對此並非無疑，依舉證責任分配，自應由再審原告承受不
    利益結果，茲該文書僅為制式表格，尚未有何等人簽名蓋章
    ，再審原告又未能舉證證明文書真正，原確定判決不予採納
    ，於法自無不合，且林木生與黃海間是否意思表示合致成立
    買賣契約，未有相關證據以實其說，遑論私人間買賣與爭取
    政府補償金，迥不相謀，是原確定判決於2 次傳迅林木生未
    到庭後，未為對再審原告有利之認定，並無違背法令之處等
    語，資為抗辯，並聲明：再審之訴駁回。
三、按判決適用法規顯有錯誤者，得以再審之訴對於確定終局判
    決聲明不服，民事訴訟法第496條第1項第1 款定有明文。所
    謂適用法規顯有錯誤者，係指確定判決所適用之法規顯然不
    合於法律規定，或與司法院現尚有效及大法官會議之解釋，
    或最高法院尚有效之判例顯然違反，及確定判決消極的不適
    用法規，顯然影響裁判者而言（最高法院60年台再字第170
    號判例及司法院大法官會議釋字第177 號解釋參照）。並不
    包括判決理由矛盾、理由不備、取捨證據及認定事實之情形
    在內（最高法院92年度台上字第320 號判決意旨參照）。又
    取捨證據、認定事實，原屬法院之職權；縱法院漏未斟酌證
    據及認定事實錯誤，調查證據欠周、取捨證據失當，亦無適
    用法規顯有錯誤情形可言（最高法院63年台再字第67號、63
    年台上字第880 號判例意旨參照）。又原確定判決依其所認
    定之事實而為法律上之判斷，亦不生適用法規顯有錯誤問題
    （最高法院64年台再字第140號判例意旨參照）。
四、經查：
  (一)再審原告主張：黃海自94年6 月30日起罹患重度肢障，經新
    竹地院以系爭禁治產裁定宣告為禁治產人，並選任黃江明為
    黃海之監護人，黃海本人已無法自為意思表示，亦無從委任
    黃文宗為代理人，則黃文宗於94年10月7 日以黃海代理人名
    義寄發之系爭存證信函，自不生任何法律上效力。原確定判
    決漏未斟酌黃海當時有無意思表示能力，自屬判決理由矛盾
    不備之違背法令，而有適用法規顯有錯誤之再審事由云云。
    經查：黃海係於95年3 月30日經法院會同鑑定人鑑定後，方
    認定其精神狀態已達心神喪失，致不能處理自己事務之程序
    ，而由新竹地院於95年4 月24日以系爭禁治產裁定宣告其為
    禁治產人，有系爭禁治產裁定可稽（見第一審卷一第11頁，
    影本附於本院再審卷第67頁），自難認定黃文宗於94年10月
    7 日以黃海代理人名義寄發系爭存證信函當時，黃海本人已
    達無法自為意思表示，亦無從委任黃文宗為代理人。況黃文
    宗縱為無權代理，其行為並非當然無效，僅係效力未定，而
    黃海死亡後，該承認權並非具有一身專屬性，本於繼承之法
    理，自得經全體繼承人承認後，使該代理行為發生效力，黃
    海亡故後，黃文宗上開代理終止契約之意思表示業經再審被
    告追認，即生效力，原確定判決縱未於判決理由中詳予論述
    ，與判決結果亦不生影響。復按當事人發現未經斟酌之證物
    或得使用該證物者，得以再審之訴對於確定終局判決聲明不
    服；但以如經斟酌可受較有利益之裁判者為限，民事訴訟法
    第496條第1項第13款固定有明文。惟該條款所謂「當事人發
    現未經斟酌之證物或得使用該證物」，係指在前訴訟程序不
    知有該證物，現始知之，或雖知有此證物而不能使用，現始
    得使用者而言（最高法院32年上字第1247號判例意旨參照）
    。本件再審原告所主張其發現未經斟酌之新證物係指系爭禁
    治產裁定（見本院再審卷第59頁反面），而其早於第一審程
    序時即已提出系爭禁治產裁定（見第一審卷一第11頁），是
    系爭禁治產裁定之存在，乃再審原告於第一審程序已知之，
    並得使用，系爭禁治產裁定顯非民事訴訟法第496條第1項第
    13款所謂「發現未經斟酌之證物」至明，且原確定判決縱經
    斟酌，與判決結果亦不生影響，已詳如前述。是再審原告據
    此主張原確定判決有民事訴訟法第496條第1項第1 款所定適
    用法規顯有錯誤及同條項第13款所定當事人發現可受較有利
    裁判未經斟酌證物之再審事由，自無可採。
  (二)再審原告又主張系爭土地應有部分1/2 ，原屬黃海所有，黃
    海死亡後，其繼承人業已簽立分割繼承協議書，協議由黃江
    明繼承，原確定判決應以黃江明1 人為對造當事人，竟將全
    體繼承人均列為對造當事人，即屬判決違背法令等語。經查
    再審原告本於系爭契約及繼承法則請求給付報酬，與系爭土
    地實際上由何人分割繼承取得無涉，再審被告均未拋棄繼承
    ，系爭契約之權利義務即應均由全體繼承人繼承，再審被告
    並均依法具狀聲明承受訴訟，原確定判決將再審被告均列為
    對造當事人，核無不合。再審原告主張系爭土地係由黃江明
    繼承，原確定判決僅須將黃江明列為當事人即可，顯有誤會
    ，委無足取。
  (三)再審原告另主張：上開一、(三)原確定判決漏未斟酌黃海曾出
    售系爭土地予再審原告之重要事實及證據，亦未曉諭或自行
    查明黃海當時出售系爭土地之價金，即逕依再審被告之抗辯
    及參酌再審原告受黃海委任處理事務之性質，逕認雙方所約
    定爭取之賠償金額，應與系爭土地之市價或至少與徵收價格
    相當，始符常情，已違證據法則及有判決理由不備之違背法
    令事由。上開一、(四)原確定判決對於證人林金仙所為之證詞
    ，就其證稱系爭契約有約定報酬成數部分之證詞，認為可採
    ；就其證稱再審原告完成委任事務部分之證詞，則認不可採
    ，有違調查證據認定事實應遵守之法則，而有判決違背法令
    情形。上開一、(五)原確定判決以再審被告否認再審原告主張
    黃海前曾擬以200 萬元出售系爭土地予林木生，僅因林木生
    發現土地登記謄本記載新竹市政府就系爭土地有使用權，故
    不願買受。且再審原告提出之買賣契約書未經雙方簽名蓋章
    。雖再審原告聲請傳訊林木生為證，原確定判決認無論林木
    生到場為若何之證言，均不足據為有利於再審原告之認定，
    未予傳訊證人林木生，逕認定黃海並未同意以200 萬元出售
    系爭土地予林木生。惟原確定判決法院置再審被告僅表示不
    知情之事實不顧，逕認定再審被告否認再審原告之主張，復
    漏未斟酌林金仙曾於第一審時為有利於再審原告之證述，又
    未依法傳訊林木生或另行曉諭再審原告提出其他證據，即逕
    行認定，顯有違證據法則，及有不適用法規之違背法令事由
    。上開一、(六)原確定判決逕認定再審原告依系爭契約第5 條
    約定行使請求給付報酬之權利，須確定能完成委任事務限，
    因黃海任意終止契約，致再審原告無從依該契約第2 條約定
    請求報酬，恣意增加契約所無之限制，又未載明其認定之理
    由，自有判決理由不備之違法，進而主張原確定判決有民事
    訴訟法第496條第1項第1 款所示適用法規顯有錯誤之再審事
    由，據以提起本件再審之訴。惟查：民事訴訟法第496條第1
    項第1 款所謂適用法規顯有錯誤者，並不包括判決理由矛盾
    、理由不備、取捨證據及認定事實之情形在內。取捨證據、
    認定事實，原屬法院之職權；縱法院漏未斟酌證據及認定事
    實錯誤，調查證據欠周、取捨證據失當，亦無適用法規顯有
    錯誤情形可言，揆諸前揭說明，再審原告上開諸項主張之攻
    擊方法，無論是否屬實，均非屬民事訴訟法第496條第1項第
    1 款所指之適用法規顯有錯誤之再審事由，再審原告據以提
    起本件再審之訴，為無理由。
五、綜上所述，再審原告據以主張原確定判決有適用法規顯有錯
    誤及當事人發現可受較有利裁判未經斟酌證物之再審事由，
    依民事訴訟法第496條第1項第1 款、第13款之規定，提起本
    件再審之訴，為無理由，應予駁回。
六、據上論結，本件再審之訴為無理由，依民事訴訟法第505 條
    、第78條判決如主文。
中    華    民    國   100    年    7     月    19    日
                    民事第四庭
                        審判長法  官 張劍男
                              法  官 翁昭蓉
                              法  官 陳靜芬
正本係照原本作成。
如不服本判決，應於收受送達後20日內向本院提出上訴書狀，其
未表明上訴理由者，應於提出上訴後20日內向本院補提理由書狀
（均須按他造當事人之人數附繕本）上訴時應提出委任律師或具
有律師資格之人之委任狀；委任有律師資格者，另應附具律師資
格證書及釋明委任人與受任人有民事訴訟法第466條之1第1 項但
書或第2 項（詳附註）所定關係之釋明文書影本。如委任律師提
起上訴者，應一併繳納上訴審裁判費。
中    華    民    國   100    年    7     月    21    日
                              書記官 應瑞霞
附註：
民事訴訟法第466條之1（第1項、第2項）：
對於第二審判決上訴，上訴人應委任律師為訴訟代理人。但上訴
人或其他法定代理人具有律師資格者，不在此限。
上訴人之配偶、三親等內之血親、二親等內之姻親，或上訴人為
法人、中央或地方機關時，其所屬專任人員具有律師資格並經法
院認為適當者，亦得為第三審訴訟代理人。